【裁判字號】    89,重訴,182
【裁判日期】    890908
【裁判案由】    撤銷贈與等
【裁判全文】
臺灣屏東地方法院民事判決  八十九年度重訴字第一八二號
    原      告  台灣中小企業銀行股份有限公司
    法定代理人  戊○○
    訴訟代理人  丁○○
    被      告  乙○○
                丙○○
    訴訟代理人  甲○○
右當事人間請求撤銷贈與事件，本院判決如左：
    主    文
原告之訴駁回。
訴訟費用由原告負擔。
    事    實
甲、原告方面：
一、聲明：求為判決(一)被告就坐落屏東縣枋寮鄉○○段七０八地號土地所有權應有部
    分四分之一所為之贈與行為應予撤銷。(二)被告應將前項土地所為之所有權移轉登
    記予以塗銷。
二、陳述：
（一）坐落屏東縣枋寮鄉○○段七０八地號土地所有權應有部分四分之一本為被告乙○○所有，而被告於八十七年七月三十一日向原告借款，現仍積欠新台幣（下
      同）九百萬元，竟於八十七年十一月十七日將上開土地贈與予被告丙○○，其
      上開無償行為有害及債權，爰依民法第二百四十四條第一項之規定，訴請撤銷
      其贈與行為並塗銷上開土地之所有權移轉登記。
（二）原告係於八十九年五月三日向地政事務所申請土地登記簿謄本時始知贈與情事
      ，因被告乙○○平時有與原告協議清償債務，所以原告並未去查其財產，至八
      十九年五月三日方查知上情。另原告於八十八年八月六日係查封被告乙○○及
      其他債務人甲○○、許吉源之財產，被告乙○○已移轉予被告丙○○部分，原
      告則無權查封。
三、證據：提出土地登記簿謄本、借據、土地建物異動清冊、申請書各一件為證。
乙、被告方面：
一、聲明：求為判決駁回原告之訴。
二、陳述：
    被告係八十四年七月三十一日向原告借款一千萬元，現尚積欠九百萬元。被告與
    其他債務人甲○○、許吉源於八十三年七月二十五日即以系爭土地所有權應有部
    分四分之三設定最高限額一千二百萬元、存續期間自八十三年七月二十日至一百
    三十三年七月二十日之抵押權予原告。嗣被告之債權人台新國際商業銀行股份有
    限公司於八十八年八月四日向法院聲請查封系爭土地所有權應有部分四分之三，
    原告乃於八十八年八月六日，亦向法院聲請查封系爭土地所有權應有部分四分之
    三及其上之建物，是以原告於八十八年八月六日向法院聲請查封系爭土地所有權
    應有部分四分之三之前，應已向地政機關申請土地登記簿謄本，則原告應於八十
    八年七月間即已知悉被告乙○○業於八十七年十一月十七日將系爭土地所有權應
    有部分四分之一移轉登記於被告丙○○，而遲至八十九年八月才提起本件訴訟，
    依民法第二百四十五條之規定，其撤銷權業因除玉期間屆滿而消滅。
三、證據：提出土地登記簿謄本一件及土地建物異動清冊二件為證。
丙、本院依職權調取本院八十八年度執字第七七八七號民事執行卷宗。
    理    由
一、本件原告主張被告乙○○於八十七年七月三十一日向原告借款，現仍積欠九百萬
    元，而坐落屏東縣枋寮鄉○○段七０八地號土地所有權應有部分四分之一本為被
    告乙○○所有，竟於八十七年十一月十七日將上開土地贈與予被告丙○○，原告
    於八十九年五月三日向地政事務所申請土地登記簿謄本時始知上情，被告上開贈
    與行為有害及債權，爰依民法第二百四十四條第一項之規定，訴請撤銷其贈與行
    為並塗銷上開土地之所有權移轉登記。而被告則以其於八十四年七月三十一日向
    原告借款一千萬元，尚積欠九百萬元，並與其他債務人甲○○、許吉源於八十三
    年七月二十五日以系爭土地所有權應有部分四分之三設定最高限額一千二百萬元
    、存續期間自八十三年七月二十日至一百三十三年七月二十日之抵押權予原告，
    嗣於八十七年十一月十七日將系爭土地所有權應有部分四分之一贈與並移轉登記
    於被告丙○○。原告既於八十八年八月六日，向本院民事執行處聲請查封系爭土
    地所有權應有部分四分之三及其上之建物，是以原告於聲請查封前，已向地政機
    關申請土地登記簿謄本，應於八十八年七月間已知悉被告乙○○業已於八十七年
    十一月十七日將系爭土地所有權應有部分四分之一贈與並移轉登記於被告丙○○
    ，竟於八十九年八月始提起本件訴訟，依民法第二百四十五條之規定，其撤銷權
    業因除玉期間屆滿而消滅等語，資為抗辯。
二、查被告所辯其於八十七年十一月十七日將系爭土地所有權應有部分四分之一贈與
    並移轉登記於被告丙○○，而原告於八十八年八月六日，向本院民事執行處聲請
    查封系爭土地所有權應有部分四分之三等情，業據其提出土地登記簿謄本及土地
    建物異動清冊等件為證。經查，原告於八十八年七月二十一日具狀向本院民事執
    行處聲請強制執行債務人許吉源所有之坐落屏東縣枋寮鄉○○段七０八地號土地
    所有權應有部分四分之三，並提出土地登記簿謄本，此經本院依職權調取本院八
    十八年度執字第七七八七號民事執行卷宗核閱屬實，就該土地登記簿謄本觀之，
    系爭土地所有權應有部分四分之三於原告聲請強制執行時，業經共有物分割而為
    債務人許吉源所有，另應有部分四分之一則為被告乙○○贈與並移轉登記為被告
    丙○○所有，而被告乙○○與債務人許吉源、甲○○於八十三年間設定最高限額
    抵押權時，該應有部分四分之三係其等所共有，則原告於八十八年七月二十一日
    聲請強制執行應可由該土地登記簿謄本之記載得知系爭土地應有部分四分之三由
    共有變更為許吉源所有，原告既得知所有權人已有變更，衡情應注意系爭土地所
    有權人之變動情形，且另應有部分四分之一為被告丙○○所有亦記載於土地登記
    簿謄本之同頁，原告應可由該土地登記簿本得知應有部分四分之一業已贈與並移
    轉登記予被告丙○○，是被告上開所辯堪可採信。
三、按債務人所為之無償行為，有害及債權者，債權人得聲請法院撤銷之；前條撤銷
    權，自債權人知有撤銷原因時起，一年間不行使或自行為時起經過十年而消滅，
    民法第二百四十四條第一項、第二百四十五條分別定有明文。本件被告抗辯原告
    已於八十八年七月間知悉被告乙○○將系爭土地所有權應有部分四分之一贈與並
    移轉登記予被告丙○○，而於八十九年八月始提起本件訴訟等情已如前述，則原
    告主張之撤銷權業因法定除斥期間屆滿而告消滅。從而，原告訴請撤銷被告間之
    贈與行為並塗銷所有權移轉登記，於法即非有據，所訴應予駁回。
據上論結，本件原告之訴為無理由，並依民事訴訟法第七十八條，判決如主文。
中      華      民      國    八十九    年      九      月      八      日
                                    臺灣屏東地方法院民事第二庭
~B法      官  王致傑
右為正本係照原本作成。
如不服本判決，應於送達後廿日內，向本院提出上訴狀。
~B法院書記官  粘嫦珠
中      華      民      國    八十九    年      九      月      八      日


司法院資訊處製作；財團法人民間司法改革基金會備份。
